【裁判字號】    89,重上,332
【裁判日期】    900313
【裁判案由】    確認消費借貸法律關係不存在
【裁判全文】
臺灣高等法院民事判決  八十九年度重上字第三三二號
      上  訴  人  甲○○
                  乙○○
      右  二  人
      訴訟代理人  周燦雄律師
      被  上訴人  國泰人壽保險
                  股份有限公司  設同右市○○路○段二九六號
      法定代理人  劉秋德      .
      訴訟代理人  李虹明      .
右當事人間確認消費借貸法律關係不存在事件，上訴人對於中華民國八十九年四月十
九日臺灣士林地方法院八十八年度重訴字第六五三號第一審判決提起上訴，本院判決
如左：
    主      文
上訴駁回。
原判決主文第一項關於「確認被告就如附件所示本票之票據法律關係不存在」應更正
為「確認被告乙○○就被告甲○○簽發如附件所示之本票債權不存在」。
第二審訴訟費用由上訴人連帶負擔。
    事實及理由
壹、程序方面：
一、按確認法律關係之訴，非原告有即受確認判決之法律上利益者，不得提起之；確
    認證書真偽或為法律關係基礎事實存否之訴，亦同；民事訴訟法第二百四十七條
    第一項定有明文。是以凡有即受確認判決之法律上利益，縱所求確認者為他人間
    之法律關係即權利義務，亦得提起（最高法院三十二年度上字第三一六五號、四
    十二年度台上字第一○三一號判例參照）。查上訴人乙○○持上訴人甲○○簽發
    如附件所示本票（以下簡稱系爭本票）實行抵押權並聲請強制執行，致影響被上
    訴人之債權未能獲得清償，而該本票之原因關係則係基於消費借貸之法律關係，
    被上訴人因而提起確認乙○○就甲○○簽發系爭本票之票據債權不存在及上訴人
    等間消費借貸法律關係與最高限額抵押權所擔保之債權不存在，依首開說明，被
    上訴人有即受確認判決之法律上利益，其對上訴人等提起本件確認之訴以排除此
    項危險，於法有據。上訴人等抗辯被上訴人就所主張消費借貸法律關係不存在，
    無確認判決之法律上利益云云，為無理由。
二、上訴人等辯稱：被上訴人並未在執行法院製作分配表後，依強制執行法之規定提
    起分配表異議之訴，而於分配表確定後，始提起本件訴訟，法律上即不應准許云
    云，惟查本件被上訴人並非本於債權人之異議權提起本訴，屢據其陳述在卷，且
    分配表異議之訴與基於侵權行為提起損害賠償訴訟之要件、性質、消滅時效期間
    均不相同，債權人或債務人未對分配表異議，雖係同意依分配表分配，但非承認
    受分配者有實體上之權利，強制執行法亦未規定債權人或債務人未依法進行分配
    表異議者，即生失權效果，故被上訴人雖未於法定期間對分配表聲明異議或提起
    分配表異議之訴，並不影響被上訴人另行基於民法第一百八十四條第一項後段向
    上訴人請求連帶給付損害賠償之權利（參考最高法院六十二年度台上字第一八九
    三號判例）。
貳、實體方面：
一、被上訴人主張：乙○○持拍賣抵押物裁定之執行名義，就甲○○所有如附表所示
    之不動產聲請原法院以八十七年度執字第四七三六號實施強制執行，乙○○並以
    甲○○向其借款新台幣（下同）四百五十萬元，因而簽發交付之同面額如附件所
    示本票一紙求償。被上訴人在上開執行事件中，為第一順位抵押權人，經優先受
    償後，拍賣價金餘款一百九十四萬一千三百二十八元由虛偽設定之第二順位抵押
    權人即乙○○分配受償，致被上訴人仍有九百六十五萬七千零五十八元普通債權
    被侵害而未獲分配受償。茲以上開四百五十萬元之消費借貸法律關係，乃甲○○
    簽發系爭本票之基礎原因關係，而上訴人等未能舉證證明彼等間有系爭消費借貸
    法律關係存在，則乙○○就甲○○簽發系爭本票之票據債權顯亦不存在，爰請求
    確認乙○○就甲○○簽發如附件所示之本票債權及其基礎原因之消費借貸法律關
    係不存在。又上訴人等明知系爭本票債權及消費借貸法律關係不存在，竟通謀虛
    偽意思表示，就甲○○所有如附表所示之不動產設定第二順位最高限額抵押權予
    乙○○，乙○○並聲請拍賣抵押物，再以上開虛偽債權向執行法院陳報列入分配
    表受分配，致被上訴人之普通債權無法受償，為此另依民法第一百八十四條第一
    項後段，請求上訴人等應連帶給付被上訴人四百五十萬元（原審判決確認上訴人
    等間之票據債權及消費借貸之法律關係不存在，並命上訴人等應連帶給付被上訴
    人一百九十四萬一千三百二十八元，而駁回被上訴人其餘之請求，被上訴人就其
    敗訴部分並未聲明不服）。
二、上訴人等則以：票據為無因證券，被上訴人主張系爭本票之票據債權不存在，應
    負舉證責任；另被上訴人主張上訴人等設定不動產抵押權為通謀虛偽意思表示及
    虛偽陳報債權列入分配表分配，亦應由被上訴人負舉證責任；況上訴人等間票據
    債權及消費借貸法律關係存在之事實，已於八十九年八月十六日具狀並製作借款
    明細及檢附相關證據證明，若被上訴人仍認上訴人等為通謀虛偽意思表示，應由
    被上訴人負舉證責任等語，資為抗辯，並上訴聲明請求廢棄原判決不利於上訴人
    等之部分，駁回此部分被上訴人在第一審之訴及假執行之聲請。被上訴人則聲明
    請求駁回其等之上訴。
三、查被上訴人主張乙○○持拍賣抵押物裁定之執行名義，聲請就甲○○所有如附表
    所示之不動產為強制執行，嗣由乙○○得標買受，並以甲○○向其借款四百五十
    萬元所簽發交付之同面額系爭本票一紙作為債權證明，經執行法院列入分配表分
    配；又拍賣價金經清償執行費用、繳納土地增值稅，及被上訴人以第一順位最高
    限額抵押權設定債權額範圍內分配受償後，尚有餘款一百九十四萬一千三百二十
    八元，由第二順位抵押權人即乙○○分配受償，而被上訴人仍有九百六十五萬七
    千零五十八元普通債權未獲受償等事實，為上訴人等所不爭執，自堪信為真實。
四、本件經依民事訴訟法第四百六十三條準用同法第二百七十條之一第一項第三款規
    定，整理並協議簡化爭點及不爭執點後，兩造同意僅就言詞辯論時所陳述之事實
    及主張之法律關係為論斷，合先說明。
五、兩造爭執點厥為上訴人等間就系爭本票債權及消費借貸法律關係是否存在，爰析
    述如下：
  (一)按本票固為無因證券，票據債務人不得以自己與發票人或執票人前手間所存在之
    抗辯事由，對抗執票人；惟於確認法律關係不存在之訴，如被告主張其法律關係
    存在，或原告僅否認被告於訴訟前所主張法律關係成立原因之事實，以求法律關
    係不成立之確認，應由被告就法律關係存在或法律關係成立原因之事實，負舉證
    之責（最高法院四十二年度台上字第一七○號、二十年度上字第七○九號判例意
    旨參照）。準此，於第三人對執票人及本票發票人提起確認本票債權不存在之訴
    ，並提出基礎原因關係不存在之抗辯，揆諸前揭判例要旨所示，自應由執票人及
    本票發票人就本票債權存在或其基礎原因關係存在之積極事實，負舉證責任。再
    按當事人主張有利於己之事實者，就其事實有舉證之責任，民事訴訟法第二百七
    十七條前段定有明文；又金錢借貸契約，屬要物契約，應由貸與人就交付金錢之
    事實負舉證之責（最高法院六十九年度台上字第三五四六號判例要旨參照），故
    主張消費借貸關係存在者，自應就業已踐行前揭要物行為一節負舉證之責。本件
    被上訴人既否認上訴人等間本票債權存在，並主張本票債權之基礎原因關係即消
    費借貸之法律關係不存在，依上開法文及判例要旨之說明，自應由上訴人等就本
    票債權及其基礎原因關係即消費借貸存在之積極事實，負舉證責任。上訴人等抗
    辯應由被上訴人就本票債權及消費借貸法律關係不存在負舉證責任，於法無據。
  (二)上訴人等陳稱：甲○○於八十五年五月十七日持同年十月十日、三十一日、三十
    一日期面額依次為六十八萬四千七百三十元、六十七萬三千一百四十二元、七十
    一萬一千三百零三元之客戶支票，向乙○○調現，乙○○於八十五年五月十七日
    由其在世華聯合商業銀行（以下簡稱世華銀行）○一─五○─0000000號
    帳戶轉入甲○○在同銀行00000000000號之帳戶二百萬元；嗣甲○○
    再分別於八十五年五月二十四日、七月十五日、七月二十五日持同年十月三十一
    日期面額依序為六十二萬四千一百三十二元、七十一萬四千七百七十六元、六十
    七萬三千二百三十元之客戶支票，向乙○○借款，乙○○於同年五月二十四日、
    七月十五日、七月二十五日自同一帳戶依次領取現金五十萬元、七十萬元、六十
    五萬元交付甲○○，惟上開支票屆期均遭退票，以上借款合計三百八十五萬元，
    連同按日以萬分之四計算之利息，雙方協商以系爭本票支付，甲○○復另以所有
    如附表所示不動產設定第二順位抵押權予乙○○等情，並提出借款明細表、乙○
    ○世華銀行活期存款存摺、甲○○世華銀行存款明細分戶帳、退票支票等件影本
    為證（見本院卷(一)四四─六○頁）。被上訴人則否認乙○○在世華銀行帳戶之交
    易往來資金，為其個人所有，而係案外人陳德峰或甲○○與陳德峰共同經營公司
    兌現票據之金錢。是本件首應審究者為乙○○與甲○○間是否確有系爭金錢借貸
    之事實。
  (三)本院為明瞭上訴人等間是否確有系爭金錢借貸之事實，經依民事訴訟法第三百六
    十七條之一第一項規定，於八十九年九月五日準備程序時，通知上訴人等本人到
    庭，並行隔離訊問及命具結。其中關於上訴人等金錢交付之過程，據甲○○證稱
    ：「（問：如何去領你哥哥─即乙○○的錢？）我是到世華銀行去拿取款條給乙
    ○○蓋章，乙○○將取款條和存摺給我去領現金，借款明細表上每筆現金支付都
    是用此方式」、「（問：五月十七日的二百萬元呢？）用取款條給乙○○蓋章，
    但是用轉帳的方式存到我帳戶，沒有提領現金。因為有時候陳德峰他要拿現金，
    但本件貳百萬他沒有急需提領現金，所以我就先轉到我帳戶。」、「（問：五月
    二十四日也一樣嗎？）每次取款憑條都是由我填寫各欄位再交由乙○○蓋章，所
    以都是我的筆跡，本件借款我都是寫好借款的內容後再交給乙○○蓋章。」（以
    上見本院卷一○○、一○一頁準備程序筆錄）；另乙○○證稱：「（問：現金支
    付是如何提領的？）甲○○拿客戶票並拿取款條來給我，我蓋章給他。他下班拿
    到我家，取款條都是他寫的，客票由他替我存到銀行，轉帳支票也是這種方法。
    」、「（問：存摺的往來除了借款明細表以外，都是你的往來還是甲○○的？）
    存摺的往來除了借款明細表以外都是我個人的往來，除了幾筆小額可能是甲○○
    的以外都是我個人的往來。」（見本院卷一○三頁準備程序筆錄）、「（問：這
    些交易都是總行交易的嗎？）如果是我的往來交易都是我親自到世華銀行總行營
    業部辦理」（見本院卷一○三頁準備程序筆錄）。惟查，上開乙○○在世華銀行
    之帳戶自八十年一月二十四日至八十五年十一月二日，交易比數為四十八筆，若
    如乙○○所陳該存摺往來交易事項，除了借款明細表上所載四筆交易及幾筆小額
    「可能」係甲○○往來者外，均屬其個人之交易往來，且為其親自赴世華銀行總
    行營業部辦理，何以其竟稱不知世華銀行總行營業部在何處，且稱自開戶以後即
    很少再去銀行，遑論乙○○自稱住公館街九號二樓有一、二十年，工作地點在新
    店的遠東工業城（見本院卷一○二頁準備程序筆錄），竟違反一般人多在住家或
    工作地點開戶之交易習慣，遠至台北車站附近之世華銀行交易，此與常理顯然有
    悖。再者，依上訴人等所提借款明細表上記載（見本院卷四四頁），甲○○於八
    十五年五月十七日以二百零六萬九千一百七十五元之客戶支票三紙向乙○○調現
    二百萬元；同年月二十四日、七月十五日、七月二十五日再分以六十二萬四千一
    百三十二元、七十一萬四千七百七十六元、六十七萬三千二百三十元客戶支票各
    一紙依次調得現金五十萬元、七十萬元、六十五萬元；均以日息萬分之四即年息
    百分之十四點六計付利息。其中第一筆調現二百萬元部分，計算利息為三萬九千
    九百八十八元、四萬四千九百六十六元、四萬七千五百十五元，合計共為十三萬
    二千四百六十九元；第二筆調現五十萬元部分，計算利息為三萬九千九百四十四
    元；第三筆調現七十萬元部分，計算利息為三萬零八百七十八元；第四筆調現六
    十五萬元部分，計算利息為二萬六千三百九十元（以上利息均係上訴人等按日息
    萬分之四自行計算所得之金額）。惟甲○○交付乙○○藉以調現之第一筆至第四
    筆客戶支票各為二百零六萬九千一百七十五元、六十二萬四千一百三十二元、七
    十一萬四千七百七十六元、六十七萬三千二百三十元，經以上開各筆借款之本金
    加計利息結果，應為二百十三萬二千四百六十九元、五十三萬九千九百四十四元
    、七十三萬零八百七十八元、六十七萬六千三百九十元，顯與各該支票面額相距
    甚遠，且與一般常情皆於各該次借款之初即以日息萬分之四計算亦不相同，已難
    令人置信彼二人間之金錢往來確係借貸。雖該借款明細復記載上開各次借款之利
    息合計為二十二萬九千六百八十一元，而乙○○實支三百八十五萬元，合計本金
    及利息為四百零七萬九千六百八十一元，姑不論上訴人等間之借款係各筆為之，
    日期亦不相同，依常情判斷，利息應係分別計算始符常理，焉有於各該支票退票
    後始一併計算之理，且上開支票面額共四百零八萬一千三百十三元，與上訴人等
    所計算含本金及利息為四百零七萬九千六百八十一元，亦不相符。況退票前利息
    按日以萬分之四即年息百分之十四點六計算，退票後至八十七年三月三十一日止
    卻按年以百分之七點二五計算（利息為四十一萬九千一百八十五元），而湊成四
    百五十萬零四百九十八元，求得大致符合系爭本票之面額，凡此要徵上訴人等臨
    訟杜撰借貸之交易往來，至為明顯。抑有進者，本院就關於上訴人等間利息約定
    部分訊問上訴人等結果，乙○○證稱：「甲○○自借款明細表記載的日期向我借
    錢，利息不同是因當時協商就是這樣」，惟經提示抵押權設定契約書影本上記載
    利息之約定為「無」時，改稱：「最先是無（但借款明細記載日息萬分之四），
    四百五十萬有包括利息」，經再訊以為何於聲請執行時請求按年息百分之六計算
    利息，復稱：「因為後來沒有還我，我才要利息」（見本院卷(一)一○一頁）。上
    開乙○○對利息約定有無之陳述，前後已有不同，且與抵押權設定契約上之記載
    亦不相符，矧據上訴人等所提借款明細記載借款日至支票到期日止之利息按日息
    ○．○○○四計算，換算年息為百分之十四點六，而支票退票之八十五年十月三
    十一日至系爭本票到期日八十七年三月三十一日止之利率卻改為百分之七點二五
    （見本院卷(一)四四頁借款明細），復無合理說明何以利息約定相差甚距，遑論此
    與隔離訊問後甲○○所稱：「利息不過只是形式，有無利息約定不記得了，應該
    會有，借款明細表上寫日息○點○○○四，換算月息約○點一二」等情不符（見
    本院卷(一)九九頁正面），益見上訴人等間縱有系爭帳戶之四筆金額交易資料，仍
    不能證明該等金額確係因金錢借貸關係而交付。
  (四)綜合上情，上訴人等就金錢之交付過程所陳含糊不清，對於主張交付之金錢與借
    貸之金額並不相符，且關於利息約定之有無及數額，供述不一，有悖常理，尚難
    認定彼等間確有系爭金錢借貸之事實存在。上訴人等既無法舉證證明乙○○確有
    借貸四百五十萬元之金錢予乙○○，則被上訴人請求確認上訴人等間四百五十萬
    元之消費借貸關係不存在，委屬有據。又上訴人等間之消費借貸關係既不存在，
    則以此消費借貸所簽立之本票票據債權自亦不存在，要無庸疑。
六、末按故意以背於善良風俗之方法，加損害於他人者，應負損害賠償責任，民法第
    一百八十四條第一項後段定有明文。再者，數人共同不法侵害他人之權利者，連
    帶負損害賠償責任，民法第一百八十五條第一項亦定有明文。如前所述，上訴人
    等間並無系爭消費借貸法律關係存在，且系爭本票之票據債權亦不存在，此為上
    訴人等所明知之事實，乃竟由甲○○簽發如附件所示之本票交付乙○○，於上開
    強制執行事件中，持向執行法院陳報債權，致執行法院因而將拍賣價款其中一百
    九十四萬一千三百二十八元列由第二順位抵押權人即乙○○分配受償，該分配表
    並已確定，造成被上訴人九百六十五萬七千零五十八元之普通債權無法分配受償
    ，上訴人等顯係故意以背於善良風俗之方法加損害於他人，揆之上開法文之說明
    ，上訴人等共同不法侵害被上訴人之權利，應連帶負損害賠償責任。又關於侵權
    行為損害賠償之請求權，以受有實際損害為成立要件，若絕無損害，即無賠償之
    可言（最高法院十九年度上字第三六三號判例參照）。查被上訴人因受上訴人等
    上開侵權行為之侵害，所受之實際損害應僅限於執行法院依乙○○所陳報四百五
    十萬元本票債權列入分配表後，實際上可得受分配之款項一百九十四萬一千三百
    二十八元，因此被上訴人得請求賠償之數額，自應僅止於其實際所受之上開損害
    金額。從而，被上訴人請求上訴人等連帶給付一百九十四萬一千三百二十八元，
    自應准許。
七、綜上所述，被上訴人請求確認乙○○持有發票人為甲○○，發票日八十六年五月
    三十日，票面金額四百五十萬元，票據號碼○二一一二二號之本票債權及該本票
    之基礎原因事實即消費借貸法律關係不存在，與請求一百九十四萬一千三百二十
    八元之損害賠償，均有理由，應予准許。原審判准被上訴人之請求，於法並無不
    合，上訴人等上訴意旨指摘原判決此部分不當，求予廢棄改判，為無理由，應予
    駁回其等之上訴。
八、關於被上訴人於原審請求確認上訴人等就如附件所示本票之票據法律關係不存在
    部分，經本院行使闡明權，且經審理結果，亦認定乙○○就甲○○所簽發之系爭
    本票票據債權不存在，則原判決主文第一項關於「確認被告就如附件所示本票之
    票據法律關係不存在」部分，自應更正為「確認被告乙○○就被告甲○○簽發如
    附件所示之本票債權不存在」，併此說明。
九、本件事證已臻明確，兩造其餘攻擊防禦方法及所提證據資料，經逐一審酌於前開
    論斷結果無礙，爰不再一一論述，併予敘明。
據上論結，本件上訴為無理由，依民事訴訟法第四百四十九條第一項、第八十五條第
二項，判決如主文。
中      華      民      國      九十      年      三      月    十三    日
                                  民事第十六庭
                                      審判長法  官  阮  富  枝
                                            法  官  王  聖  惠
                                            法  官  周  美  月
右正本係照原本作成。
上訴人如不服本判決，應於收受送達後二十日內向本院提出上訴書狀，其未
表明上訴理由者，應於提出上訴後二十日內向本院補提理由書狀（均須按他造當事人
之人數附繕本）上訴時應提出委任律師或具有律師資格之人之委任狀；委任有律師資
格者，另應附具律師及格證書及釋明委任人與受任人有民事訴訟法第四百六十六條之
一第一項但書或第二項（詳附註）所定關係之釋明文書影本。
中      華      民      國      九十      年      三      月    十四    日
                                            書記官  許  麗  卿
附註：
民事訴訟法第四百六十六條之一（第一項、第二項）：
對於第二審判決上訴，上訴人應委任律師為訴訟代理人。但上訴人或其法定代理人具
有律師資格者，不在此限。
上訴人之配偶、三親等內之血親、二親等內之姻親，或上訴人為法人、中央或地方機
關時，其所屬專任人員具有律師資格並經法院認為適當者，亦得為第三審訴訟代理人
。


司法院資訊處製作；財團法人民間司法改革基金會備份。
